【裁判字號】    92,易,681
【裁判日期】    920506
【裁判案由】    侵占
【裁判全文】
臺灣板橋地方法院刑事判決                          九十二年度易字第六八一號
    公  訴  人  臺灣板橋地方法院檢察署檢察官
    被      告  丙○○
右列被告因侵占案件，經檢察官提起公訴（九十年度偵字第一二九一六號），本院判
決如左：
    主  文
丙○○無罪。
    理  由
一、公訴意旨略以：被告丙○○於民國（下同）八十八年四月二十二日，向告訴人促
    成交通有限公司（設臺北市○○路○段三十六巷十四弄十二號一樓，負責人為吳
    麗瑩；下稱促成公司）所經營之「嘉聯久計程車無線電臺」，以每月租金新臺幣
    （下同）一千五百元之代價，租用價值二萬元之泰麟牌無線電對講機一台（型號
    為ＢＵＭ─一二五，機號為0000000號），並將該無線電對講機裝置於其
    另行承租之車牌號碼Ｂ九─四九九號營業小客車上使用；詎被告於同年六月開始
    ，即拒繳租金，且明知該無線電對講機係告訴人促成公司所有之物，竟仍意圖為
    自己不法之所有而將之侵占入己，拒不歸還；因認被告涉犯刑法第三百三十五條
    第一項之侵占罪嫌。
二、按犯罪事實應依證據認定之，無證據不得推定其犯罪事實；不能證明被告犯罪者
    ，應諭知無罪之判決，刑事訴訟法第一百五十四條、第三百零一條分別定有明文
    。又認定不利於被告之事實，須依積極證據，苟積極證據不足為不利於被告事實
    之認定時，即應為有利於被告之認定，更不必有何有利之證據，最高法院三十年
    上字第八一六號著有判例可資參照。再刑法上之侵占罪，須持有人變易其原來之
    持有意思而為不法所有之意思，始能成立，如僅將持有物延不交還或有其他原因
    致一時未能交還，既缺乏主觀要件，即難遽以該罪相繩，最高法院六十八年臺上
    字第三一四六號亦著有判例可資參照。
三、訊之被告固坦承有向告訴人促成公司租用無線電對講機一台，裝置於伊另行承租
    之車牌號碼Ｂ九─四九九號營業小客車上使用，且自八十八年六月起即未繳納無
    線電對講機之租金，亦未返還上開無線電對講機予告訴人促成公司等情，惟辯稱
    ：車牌號碼Ｂ九─四九九號之營業用小客車，係伊另行向丁○○所承租，而上開
    無線電對講機則係裝置在該輛營業小客車上；當時伊因積欠車租未付，丁○○來
    找伊要求付租金，伊沒有錢可以付，丁○○就把車子取回，並開回丁○○公司附
    近停放；後來丁○○有通知伊車子在停放地點遭到破壞，車內財物遭竊，要求伊
    回去清點財物，伊因為擔心丁○○會催討租金，故未回去處理等語。經查，公訴
    人認被告涉犯刑法第三百三十五條第一項之侵占罪嫌，無非係以：(一)被告並不否
    認有向告訴人促成公司承租無線電對講機，且尚積欠租金未償等事實，(二)證人丁○○於偵查中證稱：被告前向其承租Ｂ九─四九九號計程車，惟自八十八年五月
    二十日起就找不到被告，之後被告把車丟在臺北市○○○○○路附近，置之不理
    ，伊去把車取回來，發現不但車窗玻璃被打破，車內被翻過，車內的無線電也不
    見了等情，(三)復有對講機租賃契約書、交通部計程車專用無線電臺車臺執照、車
    牌號碼Ｂ九─四九九號之營業小客車租金領收日報表等可資佐證，足認定被告確
    有侵占承租之無線電對講機犯行等情，為其論據。惟查：
  (一)被告於民國八十八年四月二十二日，向告訴人促成公司所經營之「嘉聯久計程車
    無線電臺」，以每月租金一千五百元之代價，租用價值二萬元之泰麟牌無線電對
    講機一台（型號為ＢＵＭ─一二五，機號為0000000號），並將該無線電
    對講機裝置於其另行承租之車牌號碼Ｂ九─四九九號營業小客車上使用，且被告
    於同年六月開始，即未繼續繳付上開無線電對講機之租金，亦未返還該無線電對
    講機等事實，業據告訴人促成公司之代理人乙○○、查公亮、甲○○等人於偵審
    中指訴綦詳，並有告訴人促成公司所提出之無線電臺合約書、交通部計程車專用
    無線電臺車臺執照、存證信函各一份、切結書二紙等在卷可稽，復為被告所自承
    ，足認告訴人此部份之指訴，核與事實相符。又前揭車牌號碼Ｂ九─四九九號之
    營業小客車，係被告另自八十八年二月十二日起向丁○○所承租，迨至同年五月
    二十日止，已積欠租金、保險費、罰鍰等金額達三萬五千四百九十一元等情，亦
    據證人丁○○於偵審中證述明確，並有該營業小客車租金領收日報表數紙、存證
    信函一份等附卷足憑，且為被告所自承，是此部份亦堪信為真實。
  (二)證人丁○○於偵查中固曾結證稱：被告向伊租車，後來把車丟在臺北市○○○○○路附近，置之不理，伊發現時，其內之無線電不見了，且駕駛座之車窗玻璃被
    打破，車內都被翻過，且自八十八年五月二十日起就找不到被告等情（見臺灣臺
    北地方法院九十年度偵緝字第六五六號偵查卷宗第十九頁之訊問筆錄）；惟嗣經
    本院於審理時再傳喚證人丁○○到庭，並就此部分詳予訊問，其結證稱：「（Ｂ
    九─四九九計程車是否被告跟你租的？）是的，八十八年二月十二日開始租的。
    他原本是租車，後來陸陸續續有欠租金，一直到八十八年五月二十日晚上十一點
    左右去被告丙○○當時在泰山的住處，把車要回來，是我本人去的。我當時因為
    他積欠租金累積欠了三萬多元，我把車子先牽回去公司‧‧‧」、「‧‧‧當天
    晚上是牽回去公司，公司是在臺北市北投區○○○路○段三五二號，停在公司旁
    邊巷子，旁邊停很多車，隔天早上發現停在該處的一、二台車，車窗玻璃破掉，
    被告那台Ｂ九─四九九那台也玻璃破了，我當時沒有清點車內有何財物，因為裡
    面東西，還是被告的，我們是想先遷回來，先確保自己的權益，被告有承諾十天
    之內跟我們處理。我們馬上聯絡被告丙○○清點財物，後來被告都沒有來‧‧‧
    」等語（見本院九十二年三月二十日訊問筆錄），顯見前述車牌號碼Ｂ九─四九
    九號之營業小客車，係因被告積欠車租，而於八十八年五月二十日由出租人丁○○取回，並停放於公司附近，復於該停放地點遭人破壞車窗而竊取車內之財物；
    證人丁○○於偵查中所證稱「被告把車丟在臺北市○○○○○路附近，置之不理
    ，發現時車內無線電已經不見了」等情，實係「丁○○將車取回後，開至位於臺
    北市北投區○○○路○段三五二號公司附近停放，隔天早上發現該車（及其他數
    輛同停放該處之汽車）車窗玻璃遭破壞，車內財物失竊，經通知被告自行清點財
    物，被告均未前往處理」等事實，在不同之表達方式上所產生之誤解。從而，被
    告向告訴人促成公司所租用之上開無線電對講機，既係裝置於前述車牌號碼Ｂ九
    ─四九九號之營業小客車上，而連同該車一併由證人丁○○開回公司停放以至遭
    竊，實難認被告對於上開無線電對講機有何「意圖為自己不法之所有」，或「易
    持有為不法所有」之侵占犯意可言。況且，告訴人促成公司之代理人甲○○亦自
    承被告於裝設上開無線電對講機時，係由促成公司人員負責施工，且並未指導被
    告如何拆卸該無線電對講機等語（見本院九十二年三月二十七日訊問筆錄），自
    亦難苛求被告於其所承租之營業小客車已因欠租而遭車行取回之際，仍需將車內
    其亦不諳裝卸之無線電對講機拆卸；尤其，前述營業小客車為證人丁○○取回時
    ，被告係與證人丁○○約定將於十日內前往公司結算積欠之車租等款項，待斯時
    欠款結清後，被告既仍可繼續使用該營業小客車（含其內之無線電對講機），其
    自無先行將該無線電對講機拆卸之可能，尚不能逕以其事後因無力償付車租，未
    能依約前往證人丁○○公司處理債務，即遽認被告有何侵占上開車內無線電對講
    機之主觀犯意。此外，告訴人促成公司之代理人甲○○於本院審理時，亦具狀表
    示本件實係因被告承租之計程車由車行取回時，未將上開向告訴人促成公司承租
    之無線電對講機拆下，嗣經車行負責人（即證人丁○○）說明該無線電對講機係
    於車內失竊，且被告亦願賠償該無線電對講機之價額，並償還積欠之租金，因認
    被告並無侵占之犯行，願撤回侵占之告訴等語（見卷附告訴人九十二年四月十六
    日撤銷告訴狀），益徵本件僅係雙方租賃契約債務不履行之民事糾葛，尚與刑法
    上所規範之侵占罪責無涉。
  (三)綜上所述，本件公訴人認被告涉犯侵占罪所憑之積極證據，均不足證明被告有何
    侵占之犯行（關於證人丁○○於偵查中不利被告之證述部分，容係因證人過於簡
    略之證述內容，以致有所誤解），且本院復查無其他積極證據足認被告有何公訴
    人所指之侵占犯行，揆諸前揭條文及判例意旨，不能證明被告犯罪，即應為無罪
    之諭知，以昭審慎。
四、被告經合法傳喚，無正當理由不到庭，本院認本件係應諭知無罪之案件，爰不待
    其陳述逕行判決。
據上論斷，應依刑事訴訟法第三百零一條第一項、第三百零六條，判決如主文。
本案經檢察官陳孟黎到庭執行職務
中      華      民      國      九十二      年      五      月    六    日
                                        臺灣板橋地方法院刑事第一庭
                                            審判長法  官  梁 宏 哲
                                                  法  官  高 玉 舜
                                                  法  官  劉 景 宜
右正本證明與原本無異。
如不服本判決，應於判決送達後十日內，向本院提出上訴狀。
                                                  書記官  張 惠 芳
中      華      民      國      九十二      年      五      月    八    日


司法院資訊處製作；財團法人民間司法改革基金會備份。
